【裁判字號】    92,聲判,9
【裁判日期】    920723
【裁判案由】    聲請交付審判
【裁判全文】
臺灣臺南地方法院刑事裁定                            九十二年度聲判字第九號
    聲請人即
    告  訴  人  林乙○○
    告訴代理人  江信賢律師
                蔡文斌律師
                蔡麗珠律師
    被      告  丙○○
    選任辯護人  黃正彥律師
                黃雅萍律師
右列聲請人因告訴被告偽造文書等案件，不服臺灣高等法院臺南分院檢察署檢察長駁
回再議之處分（九十二年上聲議字第七一號），聲請交付審判，本院裁定如左：
    主  文
聲請駁回。
    理  由
一、按告訴人不服上級法院檢察署檢察長或檢察總長認再議為無理由而駁回之處分者
    ，得於接受處分書後十日內委任律師提出理由狀，向該管第一審法院聲請交付審
    判。法院認為交付審判之聲請不合法或無理由者，應駁回之。刑事訴訟法第二百
    五十八條之一、第二百五十八條之三第二項前段，分別定有明文。
二、本件聲請人以被告涉犯竊盜、偽造文書、侵占與詐欺等罪，向臺灣臺南地方法院
    檢察署（以下簡稱為臺南地檢署）檢察官提出告訴，經該檢察署檢察官為不起訴
    處分後，聲請人不服，聲請再議亦經臺灣高等法院臺南分院檢察署（以下簡稱為
    臺南高分檢）檢察長以再議為無理由而駁回再議。
三、聲請交付審判意旨略以：
   （一）、被告於九十年一月下旬，趁其妻林秀娟因懷孕身體不適回娘家休養時，
           竊取告訴人所申請交付林秀娟使用之香港上海匯豐銀行信用卡（卡號：
           0000000000000000），並未經告訴人之同意，擅自偽造告訴人之簽名，
           分自九十年一月二十四日起至九十年六月六日止，計有十四次，在服務
           之統帥餐廳（即統帥KTV）盜刷告訴人之信用卡，總計消費新台幣（下同
           ）五萬二千五百七十元，致發卡銀行誤信被告係真正持卡人，陷於錯誤
           ，而令其消費刷卡，使告訴人有受發卡銀行追償該等消費款項之虞，足
           生損害於告訴人、發卡銀行、財團法人聯合信用卡處理中心對於信用卡
           簽帳消費管理之正確性。上情，業經證人林秀娟到庭證述綦詳，並有香
           港匯豐銀行之信用卡消費對帳單可稽，且被告對於有刷卡消費一事，亦
           自承在卷。
   （二）、雖然被告否認有竊盜、偽造文書犯行，辯稱告訴人有同意其使用系爭匯
           豐銀行之信用卡，惟查，告訴人僅同意林秀娟使用，從未同意被告使用
           ；林秀娟亦未同意被告使用，此部分亦據林秀娟證述明確，況且，在告
           訴人發現被告有盜刷信用卡情事後，發函要求被告處理時，苟告訴人確
           有同意被告使用系爭信用卡，衡之常情，被告應會極力澄清，尤其當時
           被告與告訴人間已存有間隙，然被告回函卻稱「信用卡之使用係你女兒
           林秀娟保管使用，與我無關」，對於告訴人有同意其使用係爭信用卡，
           隻字不提，且完全否認有刷卡之事，顯見被告應係畏罪而為上開函覆，
           否則何以連對刷卡之事皆全盤否認？是告訴人未曾同意被告使用系爭信
           用卡，已足堪認定，被告事後所辯，無非卸責之詞，不足採信。然而再
           議處分書卻認被告上開函覆之詞不足憑以證明告訴人僅同意林秀娟使用
           系爭信用卡消費，並不同意被告使用，為被告有利之認定，其推論顯然
           違背經驗法則。
   （三）、按刑法第三百二十條竊盜罪所稱之不法所有意圖，係指行為人為能獲取
           物之本體之目的，而排斥所有人或持有人對物之支配權或監督權，將該
           物占為己有，使自己或第三人取得類似所有人或持有人之地位等之意圖
           ；行為人有無獲得經濟利益，則與所有意圖之成立無關（參學者林山田
           先生著刑法各論罪（上）第二九四頁）。被告竊取告訴人之香港匯豐銀
           行信用卡並持以盜刷之期間，固然曾於九十年二月二十七日、三月十九
           日、四月二十六日各以轉帳方式匯款九千元、一萬二千元、九千三百五
           十元之款項入系爭信用卡之繳款帳戶，然查，被告未經告訴人、林秀娟
           之同意，擅將告訴人交付林秀娟使用保管之系爭信用卡加以竊取，並予
           以盜刷消費，事後經林秀娟發現並要求返還時，亦拒不返還，此亦經林
           秀娟證述明確，揆之前開說明，被告顯有排斥告訴人、林秀娟對系爭信
           用卡之支配權，使自己取得似所有人或持有人之地位意圖，其有不法所
           有意甚明。至於被告事後是否有無持以消費而獲得經濟利益，應與所有
           意圖之成立無關。且按竊盜罪為即成犯，被告於竊取系爭信用卡時，即
           已成立犯罪，被告事後是否有持之以使用，亦無礙竊盜罪之成立。準此
           ，被告於竊取告訴人之系爭信用卡時，自應構成竊盜罪。詎，原檢察官
           竟以被告事後持該信用卡刷卡消費後，有匯款繳納帳款等犯後態度，認
           定被告無不法所有之意圖，其適用法律不無違誤。且無異鼓勵竊取他人
           信用卡者，只要事後有繳款之動作，則不構成竊盜罪（或偽造文書罪）
           ，如此社會法秩序何以維持？
    （四）、況且，倘如原檢察官所認定，因被告於刷卡後有繳款，足證被告並無不
            法所有之意圖，則被告於九十年四月二十六日繳款後，對於其事後於四
            月二十七日至六月六日所連續盜刷消費之一萬九千六百五十元金額，均
            未再繳交任何款項，被告應有不法之意圖，何以原檢察官對於此部分不
            為如此之認定？反而故意忽略五月份後之帳款由告訴人繳納之事實，且
            以被告事後在告訴人提起告訴後，為圖免刑事責任，於第一次偵查庭前
            一日始去繳款七萬六千九百元之情，認定被告無不法所有意圖，告訴人
            焉能甘服？
    （五）、再者，告訴人於本件偵查中一再強調，告訴人申請系爭信用卡後，即交
            由女兒林秀娟使用，有關帳單均係林秀娟在處理，而林秀娟與被告結婚
            後，因懷孕未工作，被告乃幫忙林秀娟繳交每月之最低應繳金額，此亦
            據林秀娟到庭證述綦詳。按林秀娟為告訴人之女兒，告訴人願意將信用
            卡交由林秀娟使用，自係因信任林秀娟，是告訴人收到帳單後，直接將
            帳單交由林秀娟處理，乃人之常情，何有違常理之可言？抑且，如原不
            起訴處分所認定，林秀娟在九十年一月二十四日前即因刷卡消費而積欠
            銀行大筆金額，而林秀娟每個月多僅繳納最低應繳金額，此觀信用卡對
            帳單可稽，則在林秀娟清償消費帳款之前，告訴人仍會收到帳單，事屬
            當然，告訴人或林秀娟何會產生疑義？且林秀娟係於四月二十一日與被
            告宴請親友後，搬入被告所購買位於永康市新房後，於五、六月間始發
            現被告有盜刷之情事，矧，林秀娟在尚未得知被告有盜刷上開信用卡之
            前，豈可能會詢問被告係繳交何人之刷卡費用？況林秀娟於九十年一月
            底二月初，係因有孕在身，身體不適，被告偶與發生口角，才生氣搬回
            娘家休養，此亦人之常情，並非與被告存有隔閡，否則林秀娟豈可能仍
            於同年四月二十一日與被告宴請親友，並搬入新居？告訴人豈可能仍於
            四月間因被告之要求，向銀行貸款並借四十七萬元於被告？告訴人確實
            係因被告訛稱要求借款四十七萬元以償還林秀娟之信用卡債務（包含告
            訴人交付林秀娟使用之系爭信用卡），見被告於四月份已取得四十七萬
            元借款，何以五、六月份仍有帳單，始產生懷疑，在拆開帳單後才知被
            告有盜刷信用卡之情事。告訴人於偵訊中並未供稱因女兒林秀娟沒帶信
            用卡回家，故接到信用卡帳單曾產生懷疑等語，此部份，請求勘驗當天
            之偵訊錄音帶即明。綜此，告訴人之指述、林秀娟之證詞，何有不符合
            常理之可言？乃原檢察官對於上開各節，未予詳細勾勒，徒以告訴人未
            檢視信用卡帳單，即為被告有利之認定，實為率斷。
   （六）、次按刑法第二百十條之偽造文書罪，以無制作權之人冒用他人名義而制
           作文書，所偽造之文書有足生損害於公眾或他人之危險，即行成立（參
           照最高法院二十四年台上字第五四五八號、二十二年上字第八七四號判
           例意旨）。告訴人既未曾授權被告使用系爭信用卡，林秀娟亦未曾同意
           被告使用，被告又無法提出告訴人或林秀娟有同意其使用之證據，且被
           告偽造告訴人之簽名，連續自九十年一月二十四日起至九十年六月六日
           止，盜刷告訴人之信用卡十四次，總計消費五萬二千五百七十元，已足
           生損害於告訴人、發卡銀行及財團法人聯合信用卡處理中心對於信用卡
           簽帳消費管理之正確性，被告自已構成偽造文書、行使偽造文書罪（及
           詐欺罪）。被告事後之繳款行為，有無不法意圖；告訴人何以未能立即
           發現被告之盜刷行為，都無解於被告已成立偽造文書、行使偽造文書罪
           （及詐欺罪）。原檢察官僅以被告刷卡後有繳款，無不法所有意圖，告
           訴人未檢視信用卡帳單，殊難想像，告訴人之指述不合理，遽認被告亦
           不成立偽造文書罪嫌，告訴人實難甘服。
   （七）、再按刑法第三百三十九條第一項所謂之詐術，並不以欺罔為限，即利用
           人之錯誤而使其為物之交付，亦不得謂非詐欺（最高法院著有二十四年
           上字第四五一五號判例參照）。本件告訴人確實係因被告訛稱要求向銀
           行貸款借予幫忙清償林秀娟之信用卡債務（包含林秀娟使用告訴人之信
           用卡），並保證繳納貸款利息，且於告訴人需用錢時隨即返還，告訴人
           乃以所有不動產為擔保向中國信託商業銀行貸款，並於四月二日，在被
           告陪同下，依被告之要求，將四十七萬元匯入被告在中國信託帳戶中，
           此部份亦據林秀娟證述明確。未料，被告當日隨即領款以繳納自己之信
           用卡債務，此觀之卷附被告在在中國信託永康分行之存摺領款明細可稽
           。由此可知，被告在向告訴人借款時，明知自己無清償之能力，為了要
           達到借款以清償自己信用卡債務，利用告訴人對其之信任，向告訴人誆
           稱要借款以幫忙清償林秀娟之信用卡債務，致使告訴人陷於錯誤而交付
           四十七萬元，被告一開始即有不法所有之意園甚明，揆之前開判例意旨
           ，被告應已構成詐欺罪。
   （八）、雖然被告一再狡辯該筆四十七萬元係告訴人要給證人林秀娟之嫁妝以買
           房子，並非向告訴人詐騙而來，其已用於支付購屋價金，且不足以新屋
           之裝潢。然查：（一）衡之常情，倘告訴人確係要給林秀娟作為嫁妝，
           理應會匯入林秀娟之帳戶中由林秀娟自行運用，怎可能匯入被告之帳戶
           中？（二）觀之被告提出四紙預約證明單，被告第一次於90.01.19繳納
           之五萬元，係在告訴人匯款之前，與該筆四十七萬元根本無關；而第二
           、三次分別於90.04.03及90.04.05繳納之十二萬元、十四萬三千元，被
           告均係以信用卡刷卡之方式繳納，苟該筆四十七萬元確係告訴人要給林
           秀娟做為嫁妝買房子用，何以被告不用現金繳納，而以刷卡之方式？（
           三）且事後當檢察官在91.04.26開庭質以：「既有現金，為何以信用卡
           方式刷卡繳納？」時，被告才又辯稱林秀娟同意其先以之支付信用卡債
           務。然林秀娟之信用卡債務已達四十幾萬元之多（尚包含告訴人之系爭
           匯豐銀行信用卡），有卷附帳單可證，當時林秀娟因懷孕又無法工作，
           根本無能力以支付該等信用卡債務，亟需該筆四十七萬元以為償付，怎
           可能同意先由被告以之繳交被告個人之信用卡債務而讓自己事後遭銀行
           催繳甚或陷於信用不良？不為違背常理。（四）另外，被告辯稱之裝潢
           費，與該筆四十七萬元無關，係告訴人另外出錢支付，此亦有附卷證明
           書、收據及估價單可憑，且上開承攬人於台南地方法院林秀娟與被告間
           九十年度婚字第四七四號離婚案件中，亦多證稱裝潢費用由告訴人支付
           ，有筆錄可證。果該筆四十七萬元係為供被告所購新屋裝潢，告訴人既
           已將錢交付被告，何須再為被告支付裝潢費用？惟原不起訴處分對於以
           上各節，隻字不提，遽以被告提出繳款單及一個承攬人之證詞，率然採
           信被告之辯詞，認定該筆四十七萬元係用以繳納被告新購房屋裝潢等費
           用之金錢，被告擅將該筆款項作為繳納其信用卡欠款之用途，應為民事
           糾葛，完全未顧及對於告訴人因此所受之損害，告訴人殊難甘服。
   （九）、退步言，縱認被告所述屬實，告訴人交付之四十七萬元係要給林秀娟作
           為嫁妝，被告受林秀娟之委任保管該筆四十七萬元，卻未經林秀娟之同
           意，擅自挪用於繳納自己信用卡債務，被告亦應構成侵占罪（或背信罪
           ）。
   （十）、綜上，被告涉有竊盜、偽造文書、詐欺等罪，事證明確，原檢察官依法
           應提起公訴，卻為不起訴處分，其認事用法，顯有違誤云云。
四、按九十一年二月八日修正公布之刑事訴訟法，仿德國刑事訴訟法強制起訴程序之
    設計，新增第二百五十八條之一至之四所規定之「交付審判制度」，其主要目的
    在建立檢察官處分權限之外部監督機制。然為避免法官權限之過度擴張，因而壓
    縮檢察官之控訴權限，甚至形成法官兼任檢審角色之「新糾問制」，法院對於聲
    請交付審判案件之審查，應限於檢察官不起訴處分是否違法。質言之，如檢察官
    係依據刑事訴訟法第二百五十二條規定予以不起訴處分者，應審查該處分是否符
    合該條各款之規定；若係依據同法第二百五十三條規定為不起訴處分者，則應審
    查該處分是否有裁量逾越或裁量濫用之情形。至於檢察官據以不起訴處分之基礎
    事實，則非法院應行介入審查之對象，蓋法院裁定交付審判之前提，乃該案件已
    經跨越起訴門檻，亦即符合刑事訴訟法第二百五十一條第一項規定、檢察官應提
    起公訴之情形，縱或法院對於檢察官所認定之事實有不同判斷，惟該案件必須繼
    續偵查始能判斷應否起訴者，法院仍應依據現行第二百五十八條之三第二項前段
    ，以聲請無理由裁定駁回。
五、（一）本件聲請人向臺灣臺南地方法院檢察署告訴被告竊盜、偽造文書、侵占與
          詐欺等案件，係以被告自九十年一月二十四日以後，竊取告訴人之女兒林
          秀娟所申請之香港匯豐銀行之信用卡，未經告訴人之同意，偽造告訴人之
          簽名計十四次，造成告訴人之損害，此有匯豐銀行之信用卡消費對帳單可
          稽。又被告於九十年四月二日向告訴人佯稱借用四十七萬元，隨即返還云
          云，經告訴人自中國信託商業銀行永康分行帳戶提領七十萬元於當日轉入
          被告存於同行之帳戶。有該分行之存摺與匯款記錄等可稽。告訴人不甘損
          失受騙，於九十年七月二十五日寄存證信函給被告，被告以存證信函回稱
          ：「借款並無其事」、「信用卡之使用‧‧‧與我無關。」云云，為被告
          涉有竊盜罪等之論據。
    （二）經查告訴人所指前揭遭用之香港匯豐銀行信用卡，自九十年一月起為被
          告所使用簽帳，並於九十年二月二十七日、二月十九日、四月二十六日及
          十月十五日，各以轉帳之方式繳款，有被告所有中國信託商業銀行永康分
          行第000000000000號存摺影本在卷足證，告訴人亦不否認。
          且該信用卡之對帳單每月均係寄至告訴人林乙○○在台南縣永康市○○街
          七一巷十號住處，而非寄至被告之住處等情，有該銀行之信用卡對帳單影
          本五紙附於偵查卷足憑。是以，告訴人與其指稱於九十年二月一日即己返
          回娘家之女兒林秀娟應於九十年二月間起，即可由該對帳單得知被告有使
          用其信用卡之情形，若有如告訴人所稱係遭被告竊盜或冒用等情，告訴人
          即可向被告制止或異議，並向發卡銀行停卡，詎料告訴人與林秀娟均未異
          議亦未辦停卡，任其信用卡供被告刷用至六月間，其間長達四月之久，嗣
          因被告與林秀娟感情變卦，提起離婚訴訟，始於九十年九月十七日具狀告
          訴。據此，應認被告使用前揭信用卡若非經告訴人之明示同意亦應是經默
          示同意，而非竊用。原檢察官以難單憑告訴人之指訴遽認告係竊取該信用
          卡後復為刷等情，尚無不當。
  另查系爭之四十七萬元之用途，究係被告向告訴人借貸或告訴人所稱係匯
          交被告作清償林秀娟之信用卡借款？按告訴人確於告訴狀及存證信函稱係
          借款，於偵查中改稱係供被告清償其女兒林秀娟之信用卡款，於本院調查
          中又稱被告要我轉入他的戶頭，他要幫我處理我女兒及我的信用卡的錢五
          十萬元，但後來沒有處理云云。可見告訴人對於該四十七萬元匯款之用途
          之指述前後不一。其指述是否可採即有可疑。況且，告訴人於借用此筆款
          項時，銀行之徵信人員於「個人借款調查表」之借款人資料欄內記明借款
          目的：係清償信用卡循環額度及女婿新購屋，裝潢所需；又於連帶保證人
          欄內記明：新購太陽賞等語。有該「個人借款調查表」影本附於偵查卷可
          稽，又經證人甲○○證稱：個人調查表可能是徵信人員所寫等語。足認告
          訴人於借款之初即有將借款作女婿即被告新購屋（即太陽賞）、裝潢所需
          。且被告又係該筆借款之連帶保證人，其對本筆借款之清償責任與告訴人
          同，若被告有意詐欺告訴人，怎會自任連帶保證人而負債務，此有中國託
          商業銀行股份有限公司之借據影本一份附卷足憑。是以，此部份告訴人之
          指述亦非可採。雖證人甲○○到庭證稱：我有聽到說借款是要繳信用卡及
          裝潢，且他女兒在旁邊，我想是繳他女兒的等語。亦不能否定告訴人於借
          款同時亦有供被告購屋之本意。自難以被告未將四十七萬之匯款作清償信
          用卡之用。即令其擔負詐欺罪責。檢察官認被告於收受該筆款項之初，不
          具不法所有而有施用詐術之行為而為不起訴處分。亦無不妥。
          綜上所述，本件檢察機關依據偵查結東，認為被告之竊盜、偽造文書、侵
          占與詐欺罪嫌不能證明，因而為不起訴處分及駁回再議聲請，於事實調查
          程序及相關事證之評價認定，於法均無不合，聲請人猶執前詞，聲請交付
          審判，其聲請為無理由，
六、爰依刑事訴訟法第二百五十八條之三第二項前段規定，裁定如主文。
中      華      民      國      九十二      年      七    月   二十三   日
                                臺灣臺南地方法院刑事第二庭
                                      審判長法  官  陳振謙
                                        法  官  孫淑玉
                                            法  官  朱中和
右正本證明與原本無異。
不得抗告。
                                            書記官  陳著振
中      華      民      國      九十二      年      七    月   二十五   日


司法院資訊處製作；財團法人民間司法改革基金會備份。
